【裁判字號】    97,保險上,4
【裁判日期】    970716
【裁判案由】    給付保險金
【裁判全文】
臺灣高等法院高雄分院民事判決         97年度保險上字第4號
上  訴  人    空軍防空砲兵指揮部
即附帶被上訴人
法定代理人    丙○○
上  訴  人    交通部觀光局大鵬灣國家風景區管理處
即附帶被上訴人
法定代理人    乙○○
上列二人共同
訴訟代理人    周中臣 律師
              黃錫耀 律師
被上訴人      富邦產物保險股份有限公司
即附帶上訴人             設台北市○○○路○段237號
法定代理人    甲○○    住同上
訴訟代理人    李勝雄律師
上列當事人間請求給付保險金事件，上訴人對於民國97年3 月7
日台灣屏東地方法院96年度保險字第15號第一審判決提起上訴，
被上訴人為附帶上訴，本院於97年7 月2 日言詞辯論終結，判決
如下：
    主      文
原判決關於駁回上訴人後開第二項之訴部分，及該部分假執行之
聲請，暨訴訟費用之裁判均廢棄。
被上訴人應再給付上訴人新台幣貳佰貳拾貳萬柒仟玖佰肆拾貳元
自民國九十六年十一月十日起至清償日止，按週年利率百分之五
計算之利息。
被上訴人之附帶上訴駁回。
第一、二審訴訟費用由被上訴人負擔。
本判決所命給付，於上訴人以新台幣柒拾肆萬貳仟元供擔保後，
得假執行；但被上訴人以新台幣貳佰貳拾貳萬柒仟玖佰肆拾貳元
供擔保後，得免為假執行。
    事實及理由
一、上訴人即附帶被上訴人（下稱上訴人）主張：訴外人華榮營
    造股份有限公司（下稱華榮公司）因承攬上訴人「大鵬灣專
    案工程Ａ區第十一標工程」（下稱系爭工程）。華榮公司已
    領取系爭工程預付款新台幣（下同）1,250 萬元，該公司為
    擔保預付款之返還乃與被上訴人即附帶上訴人（下稱被上訴
    人）簽訂工程預付款保證保險契約（下稱系爭保險契約），
    並以上訴人為被保險人。上訴人給付華榮公司之預付款1,25
    0 萬元，華榮公司已清償其中210 萬7,235 元，尚餘1,039
    萬2,765 元，上訴人乃依上開保單請求被上訴人就此未清償
    之金額為理賠，惟被上訴人於95年11月24日只給付370 萬8,
    939 元，尚有668 萬3,826 元末給付等情，爰依系爭保險契
    約之法律關係，求為命被上訴人給付668 萬3,826 元，及自
    起訴狀繕本送達之翌日（即96年11月10日）起至清償日止，
    按週年利率百分之五計算之利息之判決（原審判決被上訴人
    應給付上訴人445 萬5,884 元及其利息，而駁回上訴人其餘
    請求，上訴人就駁回部分提起上訴；被上訴人就敗訴部分提
    起附帶上訴）。上訴聲明：(一)原判決不利於上訴人之部分廢
    棄。(二)被上訴人應再給付上訴人222 萬7,942 元及自96年11
    月10日起至清償日止，按週年利率百分之五計算之利息。(三)
    第一、二審訴訟費用由被上訴人負擔。(四)上訴人願供擔保請
    准宣告假執行。上訴人對於被上訴人之附帶上訴答辯聲明：
    (一)附帶上訴駁回。(二)附帶上訴之訴訟費用由被上訴人負擔。
二、被上訴人則以：依系爭保險契約之約定，凡是被保險人對工
    程預付款可以扣回之款項，均不在系爭保險賠償之範圍內。
    且依系爭保險單條款第2 條第2 項約定，工程契約所訂工程
    預付款以外之任何損失，被上訴人公司不負賠償責任。又系
    爭保險契約第7 條約定，「已抵扣」及「可抵扣」之預付款
    ，被上訴人均可請求扣除。本件華榮公司尚有668 萬3,826
    元之施工價值，依保險契約之約定，屬於上訴人可以扣回或
    抵扣之金額，就此部分被上訴人自不負賠償責任等語，資為
    抗辯，並附帶上訴聲明：(一)原判決不利於被上訴人部分廢棄
    。(二)上開廢棄部分，上訴人在第一審之訴及假執行之聲請均
    駁回。(三)第一審及附帶上訴訴訟費用由上訴人負擔。被上訴
    人對於上訴人之上訴答辯聲明：(一)上訴駁回。(二)訴訟費用由
    上訴人負擔。(三)如受不利判決，被上訴人願供擔保，請准宣
    告免為假執行。
三、兩造不爭執事項：
  (一)華榮公司承攬系爭工程，已領取系爭工程預付款1,250 萬元
    ，並以上訴人為被保險人，向被上訴人投保系爭保險契約。
    上開預付款華榮公司已清償其中210 萬7,235 元，尚餘1,03
    9 萬2,765 元，上訴人依上開保險契約請求被上訴人清償餘
    額，被上訴人於95年11月24日僅給付370 萬8,939 元，尚有
    668萬3,826元尚未清償。
  (二)華榮公司就系爭工程之履行有違約情形，而遭上訴人終止契
    約，上訴人並將其未施作部分重新發包，上訴人因重新發包
    之差價損害為1,219萬2,974 元。
  (三)華榮公司施作系爭工程之工程價值共計2,456 萬4,446 元，
    而上訴人給付華榮公司之工程款為1,788 萬620 元，華榮公
    司尚有668萬3,826元之施工價值未據上訴人給付工程款。
四、兩造爭執事項：(一)上訴人依系爭保險契約請求被上訴人就華
    榮公司未清償之工程預付款理賠，是否有理？(二)上訴人得請
    求被上訴人給付之金額為若干？茲分述如下：
  (一)上訴人依系爭保險契約請求被上訴人就華榮公司未清償之工
    程預付款理賠，是否有理？
  1.依系爭保險單條款第1 條承保範圍規定：「工程承攬人（即
    華榮公司）因不履行本保險單所載工程契約，致被保險人對
    工程預付款無法扣回，而受有損失時，由本公司（即被上訴
    人）依本保險單之約定對被保險人負賠償責任」（原審卷第
    40頁）。查上訴人給付華榮公司之工程預付款為1,250 萬元
    ，華榮公司已清償其中210 萬7,235 元，尚餘1,039 萬2,76
    5 元未清償，為兩造所不爭執，足見上訴人因上開工程預付
    款未清償致受有損失，上訴人依保險契約請求被上訴人負賠
    償責任，自屬有據。
  2.被上訴人辯稱：依系爭保險單條款第2 條第2 項約定，工程
    契約所訂工程預付款以外之任何損失，被上訴人公司不負賠
    償責任云云，經查上訴人係依保險契約請求被上訴人給付華
    榮公司未償之工程預付款，並非工程預付款以外之任何損失
    甚為明顯，被上訴人此部分抗辯，尚無可採。被上訴人又辯
    稱：系爭保險契約第7 條約定「已抵扣」及「可抵扣」之預
    付款，上訴人均可請求扣除云云。惟查，系爭工程契約第5
    條第18項第1 款第4 目規定：「預付款應於銀行開立專戶，
    供甲方（即上訴人）隨時查核，於本工程每期估驗計價付款
    時，應自估驗金額達契約總價百分之二十起迄至百分之八十
    止，併隨估驗計價逐期平均扣回，作為預付款之償還，至預
    付款償清為止。」依此規定，華榮公司預領之工程預付款，
    上訴人須於每期估驗款付款時，始能逐期予以扣回償還。而
    估驗款之付款，依同契約第5 條第18項第2 款第1 目、第3
    款規定，必須估驗經上訴人核符簽認，並轉呈上訴人上級主
    管機關完成複核，且無停止付款之原因，上訴人才應給付估
    驗款（原審卷第9 頁）。查華榮公司就系爭工程之履行有違
    約情形，而遭上訴人終止契約，上訴人並將其未施作部分重
    新發包，上訴人因重新發包之差價損害為1,219 萬2,974 元
    ，為兩造不爭執（原審卷第88頁、本院卷第23頁）。足見上
    訴人主張華榮公司之668 萬3,826 元之工程款中，乃係保留
    款94萬1, 085元及未完成估驗簽認複核程序之估驗款574 萬
    2,741 元，或因未完成估驗且有落後進度百分之五得停止付
    款之情形、或因保留款尚未符合返還條件，故依系爭工程契
    約第5 條第18項第2 款第1 目、第3 款第1 目及第2 款第2
    目，為華榮公司不得向上訴人請求之款項，因此被上訴人自
    不得將該668 萬3,826 元用以扣抵其保險理賠金等語，應屬
    可信。被上訴人辯稱只須華榮公司已完工之工程，不論是否
    依約定完成請領估驗款手續，均得扣回預付款云云，核與上
    開契約約定不符。此外，被上訴人又不能舉證證明華榮公司
    得請求上訴人給付上開保留款及估驗款，是被上訴人上開辯
    解，應無可採。
  (二)上訴人得請求被上訴人給付之金額為若干？
    查上訴人給付華榮公司之預付款1,250 萬元，華榮公司已清
    償其中210 萬7,235 元，尚餘1,039 萬2,765 元，而被上訴
    人於95年11月24日已給付370 萬8,939 元，尚有668 萬3,82
    6 元末清償，為兩造所不爭執，是上訴人得請求被上訴人給
    付之金額為668萬3,826元。
五、綜上所述，上訴人依保險契約，請求被上訴人給付668 萬3,
    826 元，及自起訴狀繕本送達之翌日即96年11月10日起至清
    償日止，按週年利率百分之五計算之利息，為有理由，應予
    准許。原審判命被上訴人給付上訴人445 萬5,884 元及其利
    息，而駁回上訴人其餘之訴。關於原審判命被上訴人給付部
    分，核無不當，被上訴人附帶上訴指摘原判決此部分不當，
    求予廢棄改判，為無理由，應予駁回。又上訴人請求被上訴
    人再給付222 萬7,942 元及其利息，為有理由，應予准許，
    已如上述，乃原判決就此部分為上訴人敗訴之判決，自有未
    合。上訴人就此部分指摘原判決不當，求予廢棄改判，為有
    理由，爰由本院將原判決此部分予以廢棄改判如主文第二項
    所示。
六、據上論結，本件上訴為有理由，附帶上訴為無理由，依民事
    訴訟法第449 條第1 項、第450 條、第78條、第463 條、第
    390 條第2 項、第392 條第2 項，判決如主文。
中    華    民    國    97    年    7     月    16    日
                            民事第五庭
                                審判長法官  蔡明宛
                                法      官  魏式璧
                                法      官  曾錦昌
以上正本證明與原本無異。
如對本判決上訴，須於判決送達後20日內向本院提出上訴狀，其
未表明上訴理由者，應於上訴後20日內向本院提出上訴理由書（
均須按他造當事人之人數附繕本）。上訴時應提出委任律師或具
有律師資格之人之委任狀，並依附註條文規定辦理。
中    華    民    國    97    年    7     月    16    日
                                書  記  官  梁美姿
附註：
民事訴訟法第466 條之1 ：
對於第二審判決上訴，上訴人應委任律師為訴訟代理人，但上訴
人或其法定代理人具有律師資格者，不在此限。
上訴人之配偶、三親等內之血親、二親等內之姻親，或上訴人為
法人、中央或地方機關時，其所屬專任人員具有律師資格並經法
院認適當者，亦得為第三審訴訟代理人。
第1 項但書及第2 項情形，應於提起上訴或委任時釋明之。


司法院資訊處製作；財團法人民間司法改革基金會備份。
